臺灣高雄地方法院刑事判決　　　　　　　110年度易緝字第6號
公　訴　人　臺灣高雄地方檢察署檢察官
被　　　告　陳建文




上列被告因詐欺案件，經檢察官提起公訴（107年度偵緝字第667
號、第668號），本院判決如下：
    主  文
陳建文犯修正前詐欺取財罪，累犯，處拘役肆拾日，如易科罰金
，以新臺幣壹仟元折算壹日，未扣案之犯罪所得新臺幣玖仟元沒
收，於全部或一部不能沒收或不宜執行沒收時，追徵其價額。又
犯詐欺取財罪，累犯，處有期徒刑陸月，如易科罰金，以新臺幣
壹仟元折算壹日，未扣案犯罪所得新臺幣參拾捌萬貳仟陸佰元沒
收，於全部或一部不能沒收或不宜執行沒收時，追徵其價額。
    事  實
一、陳建文之前女友張盈媚與王映淇為某販賣雨傘牌服飾店同事
    ，緣陳建文經常為張盈媚向王映淇調貨，而與王映淇熟識，
    並向王映淇自稱其為財團法人長庚醫療財團高雄長庚紀念醫
    院（下稱高雄長庚醫院）眼科醫師。詎陳建文明知王映淇誤
    信其為眼科醫師，且其亦無為王映淇代購治療黑眼圈藥物之
    意，竟意圖為自己不法之所有，基於詐欺取財之犯意，於民
    國101年、102年間某日，在前揭服飾店之址設高雄市○○區
    ○○○路000 號門市，向王映淇誆稱已為王映淇代購前揭藥
    物，致王映淇陷於錯誤，旋於前揭服飾店交付新臺幣（下同
    ）9000元予陳建文，而受有損害。嗣因陳建文遲遲未能交付
    藥品，並藉故拖延，王映淇始知受騙。
二、陳建文於106 年間，在址設高雄市○鎮區○○路000 號中天
    眼鏡行任職，因而認識住在該眼鏡行附近之葉沛蓉，陳建文
    明知其無醫師執照，也非中天眼鏡行股東，亦無為葉沛蓉代
    購物品之意，竟意圖為自己不法之所有，基於詐欺取財之犯
    意，於106年3月間某日，在前揭眼鏡行向葉沛蓉佯稱係退休
    之眼科醫師，且係前揭眼鏡行股東，並認識相關廠商或有特
    殊管道，能使葉沛蓉以優惠之價格取得所需商品，致葉沛蓉
    陷於錯誤，而於附表一所示時間、地點，先後交付現金38萬
    2600元予陳建文代購如如附表一所示商品或作為支付購車款
    ，而受有損害。嗣因陳建文遲遲未能交付代購商品，且購車
    亦無下文並失去聯繫，葉沛蓉始知受騙。
三、案經王映淇、葉沛蓉分別訴由高雄市政府警察局前鎮分局及
    高雄市政府警察局苓雅分局移送臺灣高雄地方檢察署檢察官
    偵查起訴。
    理  由
壹、程序部分
    本判決所引用具有傳聞性質之證據，業經檢察官、被告陳建
    文（下稱被告）於本院審理中，明示同意有證據能力（見本
    院卷第58頁），本院審酌各該證據作成時之客觀環境及條件
    ，均無違法不當取證或明顯欠缺信用性情事，作為證據使用
    皆屬適當，依刑事訴訟法第159 條之5第1項規定，認均有證
    據能力。
貳、實體部分
一、事實一部分
    訊據被告矢口否認有何詐欺取財犯行，辯稱：我確實上網向
    瑞安製藥廠幫王映淇訂購治療黑眼圈的藥品，但因未到貨而
    無法交付，絕無詐欺之意，且只有跟她收取7500元，而非90
    00元云云。本院查：
(一)被告曾在前揭服飾店向王映淇自稱為高雄長庚醫院眼科醫師
    ，並於101、102年間某日，以已為王映淇訂購治療黑眼圈藥
    物為由，向王映淇收取金錢，惟未交付藥物予王映淇之事實
    ，業經被告自承在卷（見偵三卷第20、48、99頁、審易緝卷
    第50頁、易緝卷第56頁），核與證人王映淇於警詢、偵訊時
    之證述相符（見警一卷第 9、10頁、偵三卷第83、84頁），
    復有張盈媚陳報其上有被告簽名之明細1 紙可資佐證（見偵
    三卷第89頁），此部分事實堪予認定。
(二)關於被告購買前揭藥品之緣由部分，證人王映淇於警詢中證
    稱：我與張盈媚之前是販賣雨傘牌服飾店同事，而被告是張
    盈媚的男友，他經常前來五福門市幫張盈媚拿貨並藉機找我
    聊天，他自稱是長庚醫院的眼科醫生，可以幫我訂購治療黑
    眼圈的藥品，當時我沒有答應他，直到102年7月間，他告訴
    我已經幫我訂購了，要向我收取訂購藥品的錢共9000元，因
    為他是張盈媚的男友，我才相信他，於是拿了9000元給他，
    但事隔3 個多月都沒拿藥給我，我才驚覺被騙等語（見警一
    卷第10頁）；復於偵查中證稱：我與張盈媚是同一家公司的
    同事，但在不同的百貨公司擔任專櫃人員，張盈媚要向我調
    貨，幾乎都是被告過來拿，因此才認識被告，被告自稱是長
    庚醫院的眼科醫生，他見我黑眼圈很嚴重，就說要幫我買這
    個藥，當時我沒有答應，後來被告出現在五福路門市門口向
    我說已經幫我訂了2 盒藥，價格是9000元，要我付現金給他
    ，我當場就拿了9000元給他，因為他是張盈媚的男友，而我
    當時剛調回高雄也不太熟，我才會相信他，但過了3 個月還
    沒拿到藥，之後打電話問他，他說藥在海關還沒檢驗通過等
    語（見偵三卷第83至84頁）。參以被告於案發時確為告訴人
    王映琪同事張盈媚之男友，並經常為張盈媚前去向告訴人王
    映琪調貨，且自稱係長庚醫院眼科醫生等情，均坦認如前，
    足見告訴人王映淇確係基於信任被告為同事男友及長庚醫院
    眼科醫師，具有特殊管道可以取得有效治療黑眼圈之藥品，
    而無誣陷被告之情，其前開證述應與事實相符，而堪採信。
(三)依上而論，本案藥品之購買，完全是出自於被告親見告訴人
    王映淇有嚴重之黑眼圈，認有機可趁，而主動向告訴人王映
    淇表示可代為購買藥品，且為取信告訴人王映淇，乃假稱為
    眼科醫師之名行之，雖告訴人王映淇未予答應，猶不作罷，
    復以「業已代購」為由，使得告訴人王映淇礙於同事男友情
    面及信任被告具眼科醫師身分而付款甚明。準此，被告明知
    其無任何專科醫師執照，卻以醫師身分博取告訴人王映淇信
    任，自屬對於告訴人王映淇施用詐術無誤。
(四)關於藥品交付與否及原因部分，被告於偵查中先陳稱：我確
    實有給她藥物云云（見偵三卷第20頁）；嗣改供稱：沒有買
    到，然後又改稱我有給她藥，但因藥不適合她，她要求我退
    款，我就退了云云（見偵三卷第48頁）；再於審理時改稱：
    因為藥水的貨沒有到，她等不及，後來買不到藥物云云（見
    審易緝卷第50頁、易緝卷第56頁），前後供述不一且差異甚
    大。而依被告所言為告訴人王映淇代購藥品也僅此一次，且
    金額不高、數量亦少，對於貨到與否、交付告訴人與否，被
    告應不會有與其他藥品混淆導致記憶不清之可能；再參以證
    人王映琪前揭所證：過了3 個月還沒拿到藥，之後打電話問
    被告，他說藥在海關還沒檢驗通過等語（見偵三卷第84頁）
    ，可見被告在告訴人催藥之際，曾以藥品尚未到，或是卡在
    海關，或是買不到等數種不同理由搪塞，被告並無代購藥品
    之意，且不曾代購藥品甚明。再者，被告既無法取得藥品交
    付告訴人王映琪，自應返還代購價金，然被告於偵查中自承
    ：我沒有退他錢等語（見偵三卷第99頁）；復佐以證人王映
    淇於偵查中證稱：實際上是張盈媚還我錢等語（見偵三卷第
    54頁），可見被告在告訴人王映淇要求退款後仍拒不還款，
    最後只得由斯時女友張盈媚代為償付了事，堪認被告確有不
    法所有意圖至灼。
(五)關於被告詐取之金額，究為被告所辯之7500元，或是告訴人
    王映淇所指述之9000元乙節，本院審酌：⑴證人即告訴人王
    映淇於歷次偵查中均證述交付之金額為9000元，且該9000元
    後來是張盈媚先行墊還等語（見偵三卷第54、83、84頁），
    而被告供述收取之金額則有7500元及9000元二種說法（見偵
    三卷第 20、48、99頁、審易緝卷第50頁、易緝卷第57、162
    頁），可見證人王映淇證述之可信度較被告之辯詞為高。⑵
    證人張盈媚於偵查中證稱：（王映淇的藥品錢）是我幫被告
    先出的等語（見偵三卷第54頁）；參以證人張盈媚於107年7
    月19日偵查中當庭提出之手寫被告欠款明細條載有「⑥小淇
    （即王映淇）9000元藥錢101/7、8」等語，且其上有被告親
    簽「陳建文Z000000000承認」等字跡（見偵三卷第89頁），
    足見證人王映淇、張盈媚證述由證人張盈媚歸還價金乙節屬
    實。而上開字條既已載明金額為9000元，且被告亦簽名承認
    此情，堪認告訴人交付9000元無誤，被告所辯，不足採信。
(六)被告雖以前揭情詞置辯。惟查：
  ⒈依照醫師之教育養成及執業過程，眼科醫師當對於施用於眼
    睛之藥物有充分之認識，較之一般人，更知道以何管道取得
    治療眼睛藥物，故王映淇是否相信被告有能力為其訂購適合
    之藥物，被告之職業自屬重要參考因素。從而，被告向王映
    淇佯稱其為眼科醫師，進而以已為其訂購治療黑眼圈藥物為
    由，向王映淇收取金錢時，當屬對王映淇施用詐術無訛。如
    被告所言上網代購藥品為真，應有上網之歷程紀錄或訂購單
    據或電子檔案可資為憑，然被告迄今仍無法提出相關事證，
    足見其所言網路訂購云云，並非事實。故被告辯稱其自網路
    購買藥品云云，不足採信。
  ⒉被告於偵查中先供稱：有關於王映淇的部分，我承認有做這
    些事情，我也願意償還並接受法律制裁等語（見偵三卷第62
    頁），復陳稱：「（問：針對王映淇部分，你的行為涉犯詐
    欺，是否承認？）我承認。」等語（見偵三卷第99頁），可
    見被告在偵查中已數次坦承詐欺告訴人王映淇之犯行，而被
    告為58年次之成年人，教育程度為高職畢業，有被告之個人
    戶籍資料在卷可稽（審易卷第15頁），且被告復供述曾賣過
    醫療器材，現從事營建工程工作等語（偵三卷第99頁、易緝
    卷第166 頁），足認被告智識能力正常且有充足之社會經驗
    ，當知悉認罪之法律效果，若非確有其事，應無自陷己罪之
    必要，其事後翻供顯係卸責之詞，不足採信。
(七)綜上所述，此部分犯行事證明確，被告對王映淇詐欺取財之
    犯行，堪以認定，應予依法論科。
二、事實二部分
    上開事實，業據被告於本院於偵訊及審理時坦白承認（見偵
    三卷第62、99頁、易緝卷第161 頁），核與證人即告訴人葉
    沛蓉於警詢、偵訊時證述之情節相符（警二卷第11至13頁、
    偵二卷第20至21頁、偵三卷第81至86頁），並有告訴人葉沛
    蓉與被告陳建文通訊軟體LI NE之對話紀錄、通話譯文各1份
    （警二卷第19至39頁、第41至55頁）、通話之錄音檔光碟 1
    片（置於偵二卷末光碟片存放袋內）在卷可稽，足證被告此
    部分之任意性自白與事實相符，堪以採信。從而，此部分事
    證明確，被告詐欺葉沛蓉之犯行洵堪認定，應依法論科。
三、論罪科刑
(一)按，行為後法律有變更者，適用行為時之法律，但行為後之
    法律有利於行為人者，適用最有利於行為人之法律，刑法第
    2條第1項定有明文。查，被告於事實欄一、所示之行為後，
    刑法第339 條規定業於103年6月18日修正公布，並於同年月
    20日施行。修正前第339 條第1項之法定刑原為「5年以下有
    期徒刑、拘役或科或併科1 千元以下罰金」，依刑法施行法
    第1條之1第1項、第2項前段規定，修正前刑法第339條第1項
    所定罰金刑數額為新臺幣3萬元以下，修正後刑法第339條第
    1項之法定刑則為「5年以下有期徒刑、拘役或科或併科50萬
    元以下罰金。」，經比較新舊法之結果，應以修正前規定有
    利於被告，依刑法第2條第1項前段規定，事實欄一、所示之
    行為，應適用修正前刑法第339條第1項規定，先予敘明。
(二)核被告所為，事實一部分，係犯修正前刑法第339條第1項之
    詐欺取財罪；事實二部分，係犯刑法第339條第1項之詐欺取
    財罪。被告先後多次向葉沛蓉詐取金錢，係於密接時間、地
    點所為，侵害法益相同，顯係基於單一犯罪決意而為之，各
    行為之獨立性極為薄弱，依一般社會健全觀念，在時間差距
    上，難以強行分開，在刑法評價上，應視為數個舉動之接續
    施行，合為包括之一行為予以評價，應論以接續犯之一罪。
    被告上開所犯二罪間，犯意各別，行為互殊，應分論併罰。
(三)被告前因詐欺案件，經臺灣高等法院以97年度上易字第3139
    號判處有期徒刑1年，減為有期徒刑6月確定，於99年7 月26
    日執行完畢（下稱甲罪）。又因業務侵占案件，經本院以10
    2年度審易字第1511號判處有期徒刑8月，上訴後，經臺灣高
    等法院高雄分院以102年度上易字第632號駁回上訴，而告確
    定。復因業務侵占案件，經本院以103 年度審易字第2583號
    判處有期徒刑8月、8月應執行有期徒刑1年2月確定。上開各
    罪所處之刑，嗣經本院以104年度聲字第776號裁定應執行有
    期徒刑1年6月確定，於104 年12月18日縮短刑期假釋出監，
    於105年3月31日假釋期滿，假釋未經撤銷，視為執行完畢（
    下合稱乙罪），有臺灣高等法院被告前案紀錄表可參。被告
    前受甲罪、乙罪有期徒刑之執行完畢後，5 年內分別故意再
    犯如事實一、二所示之罪，均為累犯。而刑法有關累犯加重
    本刑部分，其不分情節於累犯者有其特別惡性及對刑罰反應
    力薄弱等立法理由，一律加重最低本刑，於不符合刑法第59
    條所定要件之情形下，致生行為人所受之刑罰超過其所應負
    擔罪責之個案，其人身自由因此遭受過苛之侵害部分，對人
    民受憲法第8 條保障之人身自由所為限制，不符憲法罪刑相
    當原則，牴觸憲法第23條比例原則。於此範圍內，有關機關
    應自本解釋公布之日起2 年內，依本解釋意旨修正之。於修
    正前，為避免發生上述罪刑不相當之情形，法院就該個案應
    依本解釋意旨，裁量是否加重最低本刑（司法院大法官會議
    釋字第775 號解釋意旨參照）。審酌被告前案甲罪、乙罪既
    經執行完畢，理應對於再次犯罪有更高之自我誡命及反省，
    竟仍輕率再犯本案二次犯行，顯見其對於前案之刑罰反應及
    反省能力均欠佳，如加重其法定最低度刑，尚不至於使「行
    為人所受的刑罰」超過「其所應負擔罪責」（最高法院 109
    年度台上字第1335號判決參照），參酌司法院大法官會議釋
    字第775號解釋意旨，均依刑法第47條第1項規定加重其刑。
(四)量刑部分
    爰以行為人之責任為基礎，審酌被告為身心健全之成年人，
    具有工作能力，竟不願以己身之力賺取所需錢財，動輒利用
    與告訴人王映淇、葉沛蓉相識而降低戒心之機會，對告訴人
    等佯稱可代購藥品或以優惠價格取得商品，使告訴人等受騙
    而蒙受財產損失，並否認詐欺告訴人王映淇，所為實屬不該
    ，而詐欺王映淇之金額為9000元，其情節較輕，詐欺葉沛蓉
    之金額共計38萬2600元，造成葉沛蓉之損害非輕。復未能親
    自與告訴人王映淇和解，亦未與告訴人葉沛蓉和解或取得原
    諒，亦有可議之處。惟慮及被告坦承詐欺告訴人葉沛蓉之犯
    行，此部分之犯後態度尚可，且告訴人王映淇之損害因他人
    代墊而有所減輕。兼衡被告高職畢業之教育程度（審易卷第
    15頁）、自陳從事營造工程、月收入約4萬3000元至4萬5000
    元，已離婚，未育有小孩之經濟能力及生活狀況等一切情狀
    ，分別量處如主文所示之刑，並均諭知易科罰金之折算標準
    。
(五)沒收部分
    被告詐欺王映淇之所得為9000元，雖張盈媚已先代墊予告訴
    人王映淇，惟無證據證明被告業已歸還9000元予張盈媚而未
    保有犯罪所得，此部分與詐欺葉沛蓉之所得38萬2600元，均
    未扣案，應依刑法第38條之1第1 項前段、第3項之規定宣告
    沒收，於全部或一部不能沒收或不宜執行沒收時，追徵其價
    額。
據上論斷，應依刑事訴訟法第299條第1項前段，判決如主文。
本案經檢察官蕭琬頤提起公訴，檢察官李佳韻到庭執行職務。
中    華    民    國   110    年    10    月    27    日
             刑事第十五庭  審判長法  官  方錦源
                                 法  官  都韻荃
                                 法  官  詹尚晃
以上正本證明與原本無異。
如不服本判決應於收受判決後20日內向本院提出上訴書狀，並應
敘述具體理由。其未敘述上訴理由者，應於上訴期間屆滿後20日
內向本院補提理由書(均須按他造當事人之人數附繕本)「切勿逕
送上級法院」。
中    華    民    國   110    年    10    月    27    日
                                 書記官  許麗珠
　
附表一：
┌──┬──────────────────────┐
│編號│   時間、金額（新臺幣）、佯稱可購買商品     │
├──┼──────────────────────┤
│1   │葉沛蓉於106年3月26日14時許，在高雄市前鎮區瑞│
│    │隆路之中天眼鏡行，交付現金2,600元予陳建文， │
│    │欲請陳建文代購勃肯鞋。                      │
├──┼──────────────────────┤
│2   │葉沛蓉分別於106年3月27日15時30分許、106年3月│
│    │31日15時30分，在前揭地點，交付現金7萬5000元 │
│    │、2萬5000元予陳建文，欲向陳建文購買iPhone7  │
│    │plus行動電話4具。                           │
├──┼──────────────────────┤
│3   │葉沛蓉於106年3月30日15時30分許，在前揭地點，│
│    │交付現金2萬5000元予陳建文，欲向陳建文購買iPh│
│    │one7 PLUS行動電話1具。                      │
├──┼──────────────────────┤
│4   │葉沛蓉於106年4月1日15時30分許，在前揭地點， │
│    │交付現金4萬5000元予陳建文，欲向陳建文購買iPh│
│    │one7行動電話2具。                           │
├──┼──────────────────────┤
│5   │葉沛蓉欲請陳建文代購鑽石，遂於106年4月2日16 │
│    │時許，委由丈夫前往前揭地點交付現金8萬予陳建 │
│    │文。                                        │
├──┼──────────────────────┤
│6   │陳建文佯稱認識LEXUS 汽車總經理，可以爭取到優│
│    │惠價，且再補貼13萬元即可由NX系列升級到RX系列│
│    │云云，葉沛蓉遂分別於106 年4月6日23時許、4月7│
│    │日14時，在高雄市○○區○○○路0 號之餐廳、高│
│    │雄市○鎮區○○街00號之麵店，各交付現金8 萬元│
│    │、5萬元予陳建文。                           │
├──┼──────────────────────┤
│合計│38萬2600元。                                │
└──┴──────────────────────┘
附表二：（卷宗及其簡稱對照表）
┌─────────────────────────────┐
│1.高雄市政府警察局苓雅分局高市警苓分偵字第10674046500號卷 │
│  （警一卷）                                              │
│2.高雄市政府警察局前鎮分局高市警前分偵字第10671926800號卷 │
│  （警二卷）                                              │
│3.高雄市政府警察局鼓山分局高市警鼓分偵字第10771317300號卷 │
│  （警三卷）                                              │
│4.高雄地檢署106年度偵字第14974號卷（偵一卷）              │
│5.高雄地檢署106年度偵字第16626號卷（偵二卷）              │
│6.高雄地檢署107年度偵緝字第667號卷（偵三卷）              │
│7.高雄地檢署107年度偵緝字第668號卷（偵四卷）              │
│8.本院108年度審易字第1440號卷（審易卷）                   │
│9.本院110年度審易緝字第1號卷（審易緝卷）                  │
│10.本院110年度易緝6號卷（易緝卷）                         │
└─────────────────────────────┘
　
附錄論罪科刑法條：
修正前中華民國刑法第339條第1項
意圖為自己或第三人不法之所有，以詐術使人將本人或第三人之
物交付者，處5年以下有期徒刑、拘役或科或併科1千元以下罰金
。
刑法第339條第1項
中華民國刑法第339條第1項
意圖為自己或第三人不法之所有，以詐術使人將本人或第三人之
物交付者，處5 年以下有期徒刑、拘役或科或併科50萬元以下罰
金。